【裁判字號】    98,訴,1701
【裁判日期】    981030
【裁判案由】    侵權行為損害賠償
【裁判全文】
臺灣板橋地方法院民事判決              98年度訴字第1701號
原      告  乙○○
被      告  甲○○
上列當事人間請求侵權行為損害賠償事件，經本院刑事庭以97年
度交附民字第305號刑事附帶民事訴訟裁定移送本院民事庭，本
院於中華民國98年10月6日言詞辯論終結，判決如下：
    主  文
被告應給付原告新臺幣拾壹萬肆仟陸佰肆拾貳元，及自民國九
十七年十月二十八日起至清償日止，按年息百分之五計算之利息
。
原告其餘之訴駁回。
訴訟費用由被告負擔十分之四，餘由原告負擔。
本判決於原告勝訴部分得假執行；但被告如於假執行程序實施前
以新臺幣拾壹萬肆仟陸佰肆拾貳元為原告預供擔保，得免為假
執行。
原告其餘假執行之聲請駁回。
    事實及理由
甲、程序方面：
    被告經合法通知，未於言詞辯論期日到場，核無民事訴訟法
    第386條所列各款情形，爰依原告之聲請，由其一造辯論而
    為判決。
乙、實體方面：
一、原告起訴主張：
（一）緣被告甲○○係計程車駕駛，其於民國97年5 月23日6 時
      7 分許，駕駛車牌號碼2L-616號營業小客車，沿臺北縣新
      莊市○○路往三重方向行駛，行經中山路3 段與雙鳳路口
      前，本應注意車前狀況，並隨時採取必要之安全措施，以
      避免危險之生，而依當時情形，又無不能注意之情事，竟
      疏未注意車前狀況貿然行進，適被害人劉正雄騎乘PYY-75
      6 號重機車亦沿該路段同向行駛，欲由外側車道轉入內側
      車道，被告閃避不及而自後追撞被害人劉正雄，造成被害
      人劉正雄人車倒地，致受有頭部外傷、顱內出血等傷害，
      嗣經送醫後仍不治死亡。
（二）按「因故意或過失，不法侵害他人之權利者，負損害賠償
      責任，故意以背於善良風俗之方法，加損害於他人者亦同
      」、「違反保護他人之法律，致生損害於他人者，負損害
      賠償責任」、「又汽車、機車或其他非依軌道行駛之動力
      車輛，在使用中加損害於他人者，駕駛人應賠償因此所生
      之損害，不法侵害他人致死者，對於支出醫療及增加生活
      上需要之費用或殯葬費之人，亦應負擔損害賠償責任」、
      「不法侵害他人致死者，被害人之父、母、子、女及配偶
      ，雖非財產上之損害，亦得請求賠償相當之金額」、「又
      直系血親相互間及夫妻，互負扶養之義務」，民法第184
      條、第191 條之2 、第192 條第1 、2 項、第194 條、第
      1114條第1款、第1116條之1分別定有明文。經查，訴外人
      劉游牡丹與原告乙○○暨訴外人劉秋龍、劉進興、劉培玲
      為被害人劉正雄之配偶及子女，訴外人劉游牡丹、劉秋龍
      、劉進興、劉培玲為簡省訴訟程序繁瑣，將對被告之侵權
      損害賠償債權讓與原告，故依前開規定，原告自得請求被
      告負損害賠償責任。
（三）原告請求損害賠償之範圍及金額如下：
  １、醫療費：新臺幣（下同）13,760元。
  ２、喪葬費：896,145  元。
  ３、非財產上之損害部分：
      被害人與配偶劉游牡丹鶼鰈情深，共同含莘如苦地將孩子
      扶養長大，以為老年可享天倫之樂，豈料竟因被告過失而
      天人永隔，突遭遽亡之慘劇，亦讓原告與被害人父子緣份
      不能繼續，精神頓失去依靠，痛苦之情難以言喻。是原告
      因被告過失造成天倫夢碎，親情難以彌補，爰請求被告應
      給付4,000,000 元之精神慰撫金。
（四）對被告抗辯之陳述：
  １、被告未注意車前狀況為本件事故之主因：
      雖臺灣省臺北縣區車輛行車事故鑑定委員會之鑑定意見，
      表示被害人劉正雄未依規定以兩段方式左轉彎且讓直行車
      先行為肇事主因，然實則被害人劉正雄以正欲進入待轉區
      ，卻因被告未注意車前狀況，行經路口時未採取必要之減
      速措施，致不及反應撞擊被害人劉正雄。若被告能確實注
      意前方被害人劉正雄騎乘之機車，即能避免本件事故之發
      生，被告並無不能注意之情形，則被告明顯具有過失，亦
      為本件事故肇事之主因。
  ２、原告請求侵權行為損害賠償之費用部分：
      參照臺灣高等法院97年度上字第665 號民事判決對於殯葬
      費用之計算，得知包裹亡者屍體及豎靈事項中所必備之物
      品、一般習俗中為往生者穿著及佈置靈堂所必備之物品、
      辦理往生者出殯事宜所必要、佈置靈堂擊出殯儀式中所必
      備之物品，皆為喪葬禮儀之習俗及社會傳統信仰所必要之
      費用，則原告請求上開費用，均依傳統習俗進行喪事所支
      出之必要費用。又被告於被害人劉正雄死亡後，未曾致上
      慰問之意，並於多次調解並未到場，顯見其毫無誠意，且
      原告至今美美憶其父親仍悲痛萬分，顯見原告主張慰撫金
      之金額，適足撫平精神上之創傷，實非過鉅。
（五）聲明：1.被告應給付原告4,909,905 元，及自起訴狀繕本
      送達翌日起至清償日止，按年息5%計算之利息；2.原告願
      供擔保請准宣告假執行。
二、被告則以下開情詞置辯：
（一）被害人劉正雄為本件事故肇事主因：
      查本件事故之發生，實為被害人劉正雄駕駛重型機車行經
      肇事地點，未遵守道路交通安全規則第99條第2 項第1 款
      及第102 條第1 項第7 款之規定，以兩段方式左轉彎且讓
      直行車先行，反而逕欲直接左轉至臺北縣新莊市○○路往
      林口方向，致同向左後方直行駛來之被告因一時無法反應
      煞車不及，始撞擊被害人重型機車左側車身，此觀臺灣省
      臺北縣區車輛行車事故鑑定委員會鑑定意見書「劉正雄駕
      駛普通重型機車，未依規定以兩段方式左轉彎且未讓直行
      車先行，為肇事主因」等鑑定意見可稽。故原告未提出相
      關證據，即空言指稱被告係肇事主因，顯不可採。
（二）原告請求損害賠償金額顯屬過高：
  １、殯葬費用部分：
      參照臺灣高等法院94年度重訴字第37號、第11號等民事判
      決之見解，原告起訴請求之三寶架豎靈堂5,000 元、外花
      牌樓含電腦刻字6,000 元、布幔80,000元、椅套燈光地毯
      4,500 元、遊覽車9,000 元、香亭魂轎車5,000 元、陣頭
      30,000元、大鼓亭5,000 元、牽亡陣12,000元、女管（子
      弟）30,000元、車次陣16,800元、孝女陣6,500 元、會葬
      胸花白粉紅色十字黑花200 元、米斗五各子斧頭鐵釘200
      元、彌陀經被萬字繡蓮花被900 元、回禮青白玉金發粿紅
      圓壽金炮燭700 元、毛巾18,000元、陣頭毛巾6,300 元、
      小手帕4,500 元、傳妙佛壇燈具所開立午夜魂啟、三七午
      夜、出殯功德110,000 元、宇宏鷹架所開立之鐵架、出鐵
      架、水銀燈費用29,500元，均非必要費用，況原告就上開
      費用是否皆為必要未予以舉證說明，原告請求顯無理由。
  ２、慰撫金部分：
      被害人劉正雄死亡之結果實係因其未遵守交通規則所致，
      被告縱有過失，惟對於被害人之加害程度亦屬輕微，且被
      告經濟狀況拮据，一人離家在外生活已久，依其平時開計
      程車所賺取之薪資，本即難以維持生活。況本件事故發生
      後，被告雖身無分文，仍向被害人家屬表現最大誠意，除
      儘速辦理強制險使原告盡快取得1,500,000 元之賠償外，
      且於本件刑事偵審中均到場參與調解，惟原告每次調解均
      向被告請求鉅額賠償金，被告實無力支付，致雙方無法達
      成共識。故原告請求鉅額賠償金，實非被告所能負擔，衡
      情亦非公平。
  ３、至於原告因本件車禍事故，業已受領強制汽車責任保險金
      1,500,000 元，則原告所領取之上開金額，依法自應歸屬
      損害賠償金額之一部分而予以扣除。
（三）被告得主張過失相抵：
      按「民法第192 條第1 項規定不法侵害他人致死者，對於
      支出殯葬費之人，亦應負損害賠償責任，係間接被害人得
      請求賠償之特例。此項請求權，自理論言，雖係固有之權
      利，然其權利係基於侵權行為之規定而發生，自不能不負
      擔直接被害人之過失，倘直接被害人於損害之發生或擴大
      與有過失時，依公平之原則，亦應有民法第217 條過失相
      抵規定之適用」、「民法第192 條第1 項及第194 條之權
      利，雖係權利人固有之權利，但其權利既係基於侵權行為
      整個要件而發生，則此權利人縱係間接被害人，亦不能不
      負擔直接被害人之過失責任」，最高法院73年台再字第18
      2 號、72年度台上字第446 號判決可資參照。第查，本件
      事故之發生，實乃被害人劉正雄未遵守交通規則所致，已
      如前述，被告自得依民法第217 條第1 項規定，主張被害
      人劉正雄與有過失。又原告雖係間接被害人，然其權利既
      係基於侵權行為而生，依前揭最高法院之見解，原告亦應
      負單被害人劉正雄之過失責任，則本件事故過失比例應以
      被害人負擔90%，被告負擔10%。是原告應負擔90%之過失
      責任。
（四）聲明：1.原告之訴及其假執行之聲請均駁回；2.如受不利
      判決，被告願供擔保請准宣告免予假執行。
三、原告主張被告甲○○係計程車駕駛，於上開時地駕駛營業小
    客車，沿臺北縣新莊市○○路往三重方向行駛，行經中山路
    3段與雙鳳路口前，本應注意車前狀況，並隨時採取必要之
    安全措施，以避免危險發生，而依當時情形，又無不能注意
    之情事，竟疏未注意車前狀況貿然行進，適被害人劉正雄騎
    乘重機車亦沿該路段同向行駛，欲由外側車道轉入內側車道
    ，被告閃避不及而自後追撞被害人劉正雄，造成被害人劉正
    雄人車倒地，致受有頭部外傷、顱內出血等傷害，嗣經送醫
    後仍不治死亡等情，有道路交通事故現場圖與道路交通事故
    調查表（一）、（二）及現場照片12張、長庚紀念醫院診斷
    證明書、臺灣板橋地方法院檢察署相驗屍體證明書、法醫驗
    斷書等件附於偵查卷可按，再參酌被告因本件車禍事故，並
    經臺灣板橋地方法院檢察署檢察官偵查起訴，嗣經本院刑事
    庭以過失致人於死罪，判處被告有期徒刑4月確定，有本院
    97年度交訴字第146號刑事卷、臺灣板橋地方法院檢察署97
    年度調偵字第1069號偵查卷影本及本院97年度交訴字第146
    號刑事判決等件附卷可參，並為被告所不爭執，是原告主張
    被告應就其過失致被害人劉正雄死亡之行為，對原告負侵權
    行為損害賠償責任，即屬有據。而訴外人劉游牡丹與乙○○
    、劉秋龍、劉進興、劉培玲為被害人劉正雄之配偶及子女，
    劉游牡丹、劉秋龍、劉進興、劉培玲為簡省訴訟程序繁瑣，
    已對被告之侵權損害賠償債權讓與原告之事實，業據提出繼
    承系統表、債權讓與書、醫療費用收據、殯葬費用單據及戶
    籍謄本影本等件為證，被告對此亦不爭執，是亦應認原告此
    部分之主張為真實。
四、次按因故意或過失，不法侵害他人之權利者，負損害賠償責
    任，民法第184條第1項前段定有明文。又不法侵害他人致死
    者，對於支出醫療及增加生活上需要之費用或殯葬費之人，
    亦應負損害賠償責任。被害人對於第三人負有法定扶養義務
    者，加害人對於該第三人亦應負損害賠償責任，民法第192
    條定有明文。另依同法第194條規定：「不法侵害他人致死
    者，被害人之父、母、子、女及配偶，雖非財產上之損害，
    亦得請求賠償相當之金額」。茲就原告請求之金額分別審酌
    如下：
（一）醫療費：
      原告主張被害人劉正雄於本件事故發生後，共支出醫療費
      13,760元，業據提出長庚紀念醫院醫療費用收據影本1件
      紙為證（見附民卷第14頁），並為被告所不爭執，堪信為
      真實。
（二）殯葬費用：
      原告主張被害人劉正雄因本件車禍事故死亡，其因而支出
      殯葬費用896,145元，並據提出殯葬費用單據共18紙為證
      ，被告則以前開情詞置辯，是按殯葬費為收殮及埋葬費用
      所謂殯葬費係指收斂及埋葬費用而言，例如：棺材費、運
      屍費、運棺及靈柩車費、壽衣費、骨灰罐（含磁相、封口
      ）、扶工、入殮及化妝、遺像及鏡框費、營造墳墓或靈骨
      塔位、紙錢、靈堂佈置（含鮮花）及司儀、誦經或證（講
      ）道、麻孝服、樂隊、壽內用品及遺體保存費等為必要之
      費用，此等費用是否必要，應參酌被害人當地之喪禮習俗
      、宗教上之儀式、被害人之身分、社會地位及生前經濟狀
      況定之。查原告主張其為被害人劉正雄支出殯葬費用896,
      145元，業據提出殯葬費用單據共18紙為證（見附民卷第
      15頁至第25頁），被告對上開單據形式上之真正均不爭執
      ，自得採為其有支出此部分費用之證據，又觀諸原告所提
      出之各該殯葬費用之項目，應係以佛教儀式兼採傳統習俗
      方式辦理喪葬事宜，為示對往生者及習俗之尊重，除顯無
      逾越一般常見必須開支之項目外，既已實際支出，損害已
      生，審核不宜過苛，則經核就被告爭執之項目，其中外花
      牌樓含電腦刻字6,000元、布幔80,000元、椅套燈光地毯
      4,500元、遊覽車9,000元、香亭魂轎車5,000元、陣頭30,
      000元、大鼓亭5,000元、牽亡陣12,000元、女管（子弟）
      30,000元、車次陣16,800元、孝女陣6,500元、會葬胸花
      白粉紅色十字黑花200元、毛巾18,000元、陣頭毛巾6,300
      元、小手帕4,500元、傳妙佛壇燈具所開立午夜魂啟、三
      七午夜、出殯功德110,000元及宇宏鷹架所開立之鐵架、
      出鐵架、水銀燈費用29,500元，合計373,300元，核非必
      要，應予剔除外，其餘522,845元（896,145 - 373,300
      =522,845元），被告就此既不爭執，尚為習俗所常見，且
      尚屬必要支出，應予准許。故原告此部分主張，於522,84
      5元之範圍內，即屬有據，至逾此範圍之請求，尚屬無據
      ，應予駁回。
（三）非財產上之損害部分：
      原告主張被害人與配偶劉游牡丹鶼鰈情深，共同含莘如苦
      地將孩子扶養長大，以為老年可享天倫之樂，豈料竟因被
      告過失而天人永隔，突遭遽亡之慘劇，亦讓原告與被害人
      父子緣份不能繼續，精神頓失去依靠，痛苦之情難以言喻
      ，是原告因被告過失造成天倫夢碎，親情難以彌補，爰請
      求被告應給付4,000,000元之精神慰撫金等語，被告則以
      前開情詞置辯，則查，劉游牡丹為被害人劉正雄之配偶，
      原告及劉秋龍、劉進興、劉培玲為被害人劉正雄之配子女
      ，本院斟酌兩造所提出有關學歷、工作、所得之相關資料
      ，與被告之過失程度、所造成損害等一切情狀，本院因認
      劉游牡丹及原告、劉秋龍、劉進興、劉培玲共請求4,000,
      000元，尚屬公允，應予准許。
（四）綜上，原告所受損害之數額係醫療費13,760元、殯葬費用
      522, 845元、精神慰撫金4,000,000元，共計為4,536,605
      元。
五、再民法第217條第1項規定：「損害之發生或擴大，被害人與
    有過失者，法院得減輕賠償金額，或免除之」。又侵權行為
    ，以對直接受害人賠償為原則，其他間接受害人原不得請求
    加害人為賠償，旨在避免賠償範圍之擴大，難於預估，以免
    加重加害人之負擔。民法第192條第1項規定不法侵害他人致
    死者，對於支出醫療費用、殯葬費之人，亦應負損害賠償責
    任；同法第194條規定不法侵害他人致死者，被害人之父、
    母、子、女及配偶，雖非財產上之損害，亦得請求賠償相當
    之金額，均係間接被害人得請求賠償之特例。此項請求權，
    自理論言，雖係固有之權利，然其權利係基於侵權行為之要
    件而發生，自不能不負擔直接被害人之過失，倘直接被害人
    於損害之發生或擴大與有過失時，依公平之原則，亦應有民
    法第217條過失相抵規定之適用，此有最高法院73年台再字
    第182號判例要旨可資參照。本件被告抗辯被害人劉正雄就
    系爭車禍之發生與有過失，應負90%之過失責任等語，則查
    ，本件事故之發生，係因被告疏未注意車前狀況，而被害人
    劉正雄駕駛重型機車行經肇事地點，亦有未遵守道路交通安
    全規則第99條第2項第1款及第102條第1項第7款之規定，以
    兩段方式左轉彎且讓直行車先行，而欲直接左轉至臺北縣新
    莊市○○路往林口方向之情事，是被告未注意車前狀況，其
    有過失至明，兒被害人劉正雄亦有未依規定以兩段方式左轉
    彎且未讓直行車先行之情形，且本件事故經臺灣板橋地方法
    院檢察署檢察官送請臺灣省臺北縣區車輛行車事故鑑定委員
    會鑑定之結果，亦認「劉正雄駕駛普通重型機車，未依規定
    以兩段方式左轉彎且未讓直行車先行，為肇事主因；甲○○
    駕駛營業小客車，未注意車前狀況，為肇事次因」，此有該
    會97年8月25日北縣鑑字第0975180984號函暨檢附鑑定意見
    書1份附於偵查卷可參，本院經審酌被告及被害人劉正雄構
    成肇事原因之輕重結果、過失程度，因認被害人劉正雄就系
    爭車禍之發生與有過失，其過失程度較被告為重，被害人劉
    正雄應有6/10之過失責任，被告則有4/10之過失責任，故應
    減輕被告6/10之過失責任。是被告就原告等所受之前揭損害
    ，應賠償之金額為1,814,642元（計算式：4,536,605元×0.
    4＝1,814,642元）。
六、又被告主張原告其前即已領取強制汽車保險金1,500,000 元
    之事實，已為原告所不爭執（見本院98年9月1日言詞辯論筆
    錄），而按強制汽車責任保險法第32條規定，保險人依本法
    規定所為之保險給付，視為被保險人損害賠償金額之一部分
    ，被保險人受賠償請求時，得扣除之，是被告辯稱原告請求
    之金額應扣除上開給付，自屬有據，從而，原告應扣除1,50
    0,000元，於扣除後，原告尚得請求之金額則為314,642元（
    計算式：1,814,642-1,500,000=314 ,642元）。
七、末按給付無確定期限者，債務人於債權人得請求給付時，經
    其催告而未為給付，自受催告時起，負遲延責任，其經債權
    人起訴而送達訴狀，或依督促程序送達支付命令，或為其他
    相類之行為者，與催告有同一之效力；遲延之債務，以支付
    金錢為標的者，債權人得請求依法定利率計算之遲延利息；
    應付利息之債務，其利率未經約定，亦無法律可據者，週年
    利率為5%，民法第229條第2項、第233條第1項前段、第203
    條分別定有明文。從而，原告依據侵權行為之法律關係，請
    求被告賠償314,642元，及自起訴狀繕本送達翌日即97年10
    月28日起至清償日止（見附民卷第27頁），按年息5%計算之
    利息，為有理由，應予准許；逾此部分之請求，為無理由，
    應予駁回。
八、兩造分別陳明願供擔保請准宣告假執行及免為假執行，就原
    告勝訴部分，金額在500,000元以下，應依職權宣告得假執
    行，並酌定相當擔保金額宣告免為假執行；至原告敗訴部分
    ，其假執行之聲請失所附麗，應予駁回。
九、本件事證已臻明確，兩造其餘攻擊、防禦方法及未經援用之
    證據，經本院審酌後，認為均不足以影響本判決之結果，爰
    不逐一論述，併此指明。
十、訴訟費用負擔之依據：民事訴訟法第79條。
中    華    民    國    98    年    10    月    30    日
                  民事第三庭    法  官  邱靜琪
以上正本係照原本作成
如對本判決上訴，須於判決送達後20日內向本院提出上訴狀
中    華    民    國    98    年    10    月    30    日
                                書記官  鄭美莉


司法院資訊處製作；財團法人民間司法改革基金會備份。
